【裁判字號】    90,台上,649
【裁判日期】    900413
【裁判案由】    清償債務
【裁判全文】
最高法院民事判決                                  九十年度台上字第六四九號
    上  訴  人  首德貿易有限公司
    兼      右
    法定代理人  陳貽偉
    上  訴  人  甲○○
                乙○○
    被 上訴 人  台灣中小企業銀行股份有限公司台中分行
    法定代理人  白基泉
    訴訟代理人  陳哲文
右當事人間請求清償債務事件，對於中華民國八十八年十一月二日台灣高等法院台中
分院第二審判決（八十七年度重上字第一二三號），提起上訴，本院判決如左：
    主  文
原判決廢棄，發回台灣高等法院台中分院。
    理  由
本件被上訴人主張：上訴人首德貿易有限公司（下稱首德公司）於民國八十三年九月
八日邀同上訴人陳貽偉、甲○○、乙○○為連帶保證人，與被上訴人簽訂存續期間自
八十三年九月八日至八十四年九月八日止，授信額度為美金五十萬元之委任開發遠期
信用狀契約、進口物資融資契約，約定首德公司現在及將來在被上訴人銀行辦理循環
開發遠期信用狀方式進口，向國外採購物資，首德公司對於被上訴人依信用狀所為之
墊款，以被上訴人通知之到期日為每筆債務之清償日，如遲延清償時，應自遲延日起
按被上訴人銀行新台幣放款最高利率計息，並另按中央銀行核定放款逾期違約金標準
計付違約金。嗣首德公司於八十四年四月一日、五月五日先後提出開發信用狀申請書
向被上訴人申請，被上訴人依約分別墊付美金六萬元、二十三萬二千五百元，該公司
於八十四年五月二十四日向被上訴人贖回單據，簽章確認。詎墊款到期後，該公司以
景氣影響，無法償還為由，向被上訴人請求延展一百八十天，為被上訴人所接受，並
促請該公司屆期全數清償。清償期屆至，該公司復以上開理由，申請分期攤還方式清
償，亦為被上訴人所同意，然首德公司按月償還三期後，又無力繳納，依約即喪失期
限利益等情，求為命上訴人連帶給付被上訴人美金二十三萬三千三百一十八元六角，
及第一審判決附表所示之利息、違約金。上開金額，並均按給付時被上訴人銀行外匯
牌告匯率拆付新台幣之判決。
上訴人則以：訴外人許龍宗、王瑞彩夫婦以「假進口真結匯」之詐欺行為，所提出之
海運提單、發票、包裝單、受益人證明書等單據依表面所示，與信用狀條款不符，且
上開單據簽發之日期早於開狀日期，顯構成瑕庛，被上訴人依西元一九九三年國際商
會修訂信用狀統一慣例（下稱統一慣例）規定，負有實質審查之義務，竟疏於審查，
率予付款，上訴人自無付款之義務。首德公司雖與被上訴人簽立契約據條款變更契約
書，但該契約係在知悉上情之前所簽立，上訴人既無付款之義務，自不因延期清償之
協議而受影響，且不知上情，而誤簽上開變更契約書，爰依民法八十九條之規定，以
錯誤為由，撤銷前開變更契約書所為之意思表示。被上訴人之請求，即屬無據等語，
資為抗辯。
原審維持第一審所為上訴人敗訴之判決，駁回其上訴，係以：被上訴人主張之事實，
業據其提出委任開發遠期信用狀契約、物資融資契約書、信用狀結匯及墊款承認書、
授信條件變更申請書、協議償還申請書、切結書、契據條款變更契約書、信用狀、收
發電文、中國國際商業銀行洛杉磯分行致台灣中小企業銀行函、包裝單、商業發票及
貨物收據等影本為證，且經查核屬實，堪信為真實。上訴人雖以上開情詞置辯，然查
系爭信用狀要求提示單據（documents required）欄述明六份商業發票載明信用狀號
碼，全套清潔已裝船海運載貨證券，台灣中小企業銀行所指定之人為收貨人，通知信
用狀申請人，註明運費待付。受益人證明書敘明一套不可轉讓單據已以航空郵件逕寄
開狀申請人，經簽署之包裝單三份，附加條件：貨櫃裝運：禁止……由 QUINCK ENTE
-RRISE CO. LTD開立貨物收據取代載貨證券是可接受，同時該貨物收據顯示係由信用
狀申請人安排貨物由洛杉磯運至台灣；又上揭信用狀附加條件所敘： CARGO RECEIPT
ISSUED BY QUINCK ENTERRISE CO. LTD INSTEAD OF B\L IS ACCEPTABLE ALSO SHOW-
ING SHIPMENT FROM LOS ANGELES TO TAIWAN ARRANGED BY APPLICANT，其中INSTEAD
OF具有取代之意思，即提示由 QUINCK ENTERRISE CO. LTD開立之貨物收據 （ CARGO
RECEIPT ）載明由信用狀申請人安排貨運由洛杉磯運至台灣，即可取代載貨證券。由
本件貨物收據簽發人QUINCK ENTERRISE CO. LTD，究竟是否承攬運送人或運送人，無
法由該貨物收據表面推知，該貨物收據並非運送單據顯而易見，自無適用統一慣例第
二十三條至第二十九條有關運送單據之規定。又系爭貨物收據由 QUINCK ENTERRISE
CO. LTD 簽發，並載明 SHIPMENT FROM LOS ANGELES TO TAIWAN ARRANGED BY APPLI
-CANT ，符合上揭信用狀附加條件之規定，與該信用狀其他單據並不抵觸，實難謂該
單據有何瑕疵。又本件信用狀對於應提示商業發票之內容，並未規定需載明進口貨物
之裝運船名、航次、裝載日期等，依統一慣例第三十七條各項規定，系爭商業發票未
載明進口貨物之裝運船名、航次、裝載日期等項，並不構成瑕疵。該發票雖未依信用
狀45Ａ款規定記載信用狀號碼，惟實務上信用狀內規定押匯單據載明信用狀號碼，係
便於開狀銀行整理所收到押匯單據而設。單據載明信用狀號碼與否，對開狀申請人利
益並無任何不利影響。從而，開狀銀行若不認為未載明信用狀號碼之押匯單據，造成
其整理單據不便，以該單據表面所示與信用狀條款相符，且與所提示其他規定單據內
容不抵觸，而予接受，則依統一慣例第十四條（ｂ）項之規定及精神，實務上向來尊
重開狀銀行之決定。又本件信用狀對於包裝單之內容並無特殊或具體之規定，該包裝
單雖未載明裝運船名、航次、裝載日期等項，但其所載內容與所提示之其他規定單據
不抵觸，自無瑕疵可言。其次，除信用狀另有規定外，銀行將接受載有簽發日期早於
信用狀開發日期之單據，但以該單據係於信用狀及本慣例所定期限內提示為限，統一
慣例第二十二條定有明文。故上開單據係於信用狀及本慣例所定期限內提示，不因其
送達日期早於開狀日期而構成單據瑕疵。以上各情，有國際商會中華民國總會鑑定意
見書可按。上訴人雖辯稱上開鑑定意見書偏頗被上訴人，然所舉之證據，均為學理說
明，既無證據以實其說，自不足採。且首德公司於八十四年五月二十四日即向被上訴
人贖回單據，並簽章確認。上訴人雖引用被上訴人所為單據我們猜測是許宗龍取走之
陳述，辯稱系爭單據被許宗龍取走，伊並無詳閱云云，然被上訴人上述之陳述，尚不
足以證明上訴人並無詳閱，且不同意接受之事實，即使上訴人未詳閱，亦有過失，難
辭其咎。況且首德公司在被上訴人多次催討後之八十五年四月十八日提出申請協議償
還辦法，並於八十六年三月三十一日、四月三十日、五月三十一日按月償還三次。足
證被上訴人交予首德公司之國外出口商檢具信用狀規定之單據，該公司皆同意接受。
綜上所述，系爭單據與統一慣例規定及國際貿易實務，並無不合，尚難謂有何瑕疵可
言。被上訴人依約接受系爭單據，代首德公司付款予國外提匯銀行，亦難謂有何違反
統一慣例規定、上訴人之委任意旨及未盡善良管理人注意之情事。上訴人依民法第八
十九條之規定，以錯誤為由，撤銷前開契據條款變更契約所為意思表示，即屬無據。
又被上訴人主張上訴人依約僅攤還三期利息，業據其提出繳款明細乙紙足稽。上訴人
雖辯稱已繳付八十六年六月份第四期之利息，但無證據足以證明，亦不足採。從而，
被上訴人本於委任開發遠期信用狀契約、進口物資融資契約及連帶保證契約，請求上
訴人連帶給付上開金額及其利息、違約金，為有理由，應予准許等詞，為其判斷之基
礎。
按統一慣例第十三條（ａ）項規定：「銀行須以相當之注意審查信用狀規定之一切單
據，藉以確定該等單據就表面所示與信用狀之條款是否相符。……。各單據表面顯示
彼此抵觸者，認為表面所示與信用狀之條款不符。」；第十四條（ｂ）項規定：「收
到單據時，開狀銀行及＼或保兌銀行（如有者）、或代理之指定銀行，須僅以單據為
本，決定就其表面所示與信用狀條款是否相符。如單據表面所示與信用狀條款不符時
，該等銀行得拒絕接受單據。」等語，且信用狀之申請人與開狀銀行間所訂立之委任
開發遠期信用狀契約屬委任之法律關係，而依民法第五百三十五條規定，受任人處理
委任事務，自應依委任人之指示。準此，開狀銀行必須在單據完全符合信用狀條款之
情形才能付款。查卷附上訴人首德公司向被上訴人申請開發信用狀所提出之申請書二
紙，第一紙載明申請日期：84年4月○日、信用狀號碼：AUUC2＼550722＼490、＜44c
〉：（貨物）最後裝船日： APR.10.1995、〈48〉：單據應於裝船後○日內辦理押匯
（單據提示期限，如未註明視同授權本行填註）。被上訴人就上開申請書收發電文（
英文本）第48條亦載明：「單據應於貨物裝船後七日內辦理押匯」；第二紙載明申請
日期：85年5月5日、信用狀號碼 AUUC2＼550995＼490、〈44c〉：（貨物）最後裝船
日：MAY.20 .1995、〈48〉：單據應於裝船後○日內辦理押匯（單據提示期限，如未
註明視同授權本行填註）。被上訴人就上開申請書收發電文（英文本）第48條亦載明
：「單據應於貨物裝船後十一日內辦理押匯」等語（見一審卷一六、一三、八六【原
審誤編為七六頁】、八三頁），則上訴人向被上訴人申請開發信用狀時，似已分別指
定貨物最遲裝船日期為八十四年四月十日、同年五月二十日及貨物裝船後七日、十一
日內辦理押匯。從而進口貨物之裝船日期、貨物是否確實裝船，與信用狀交易之單據
有無瑕疵有關。被上訴人審查本件以信用狀押匯之系爭商業發票、包裝單等單據均未
載明進口貨物之裝運船名、航次、裝載日期等項，與上開信用狀之條款似不相符。原
審未詳加審認，徒憑上開鑑定意見書之意見，即認定上開單據並無瑕疵，進而為上訴
人不利之判斷，自有可議。次查，上訴人首德公司一再否認有收到任何單據，並引用
被上訴人所為單據我們猜測是許宗龍取走之陳述，辯稱其並未詳閱系爭單據（見一審
卷八一頁、一八五頁背面、原審卷第一宗一四○頁背面），似已否認贖回單據，原審
竟認定首德公司於八十四年五月二十四日向被上訴人贖回單據，並簽章確認，進而認
定被上訴人交予首德公司之國外出口商檢具信用狀規定之單據，該公司皆同意接受，
亦有認定事實不憑證據之違法。又上訴人抗辯，依信用狀申請書記載條款之一「商業
發票六份標明本信用狀號碼及『輸入許可證號碼』，而本件送達單據中之商業發票，
其上無記載「輸入許可證號碼』，該商業發票之單據顯有瑕疵，開狀銀行即被上訴人
應拒絕接受該瑕疵單據；……本件兩紙信用狀之日期依序是八十四年四月一日、同年
五月五日，而送達之單據中商業發票之日期依序是八十四年三月十日、同年四月十八
日，包裝單、受益人證明書上之日期依序八十四年三月二十七日、同年五月一日，前
開單據上之日期均在信用狀開立之前，且上開包裝單、受益人證明書上竟有信用狀號
碼（按當時信用狀根本尚未開立，不可能會有信用狀號碼），足見上開單據屬有瑕疵
之單據，被上訴人予接受，而付款給國外押匯銀行，自有違統一慣例之規定云云（見
原審卷第二宗五二，五三頁），原審就上訴人上開抗辯未於理由項下說明何以不足採
之意見，亦有未合。上訴論旨，指摘原判決不當，求予廢棄，為有理由。
據上論結，本件上訴為有理由。依民事訴訟法第四百七十七條第一項、第四百七十八
條第一項，判決如主文。
中      華      民      國     九十     年      四      月      十三    日
                              最高法院民事第二庭
                                  審判長法官  曾  桂  香
                                        法官  劉  延  村
                                        法官  劉  福  聲
                                        法官  黃  秀  得
                                        法官  陳  國  禎
      右正本證明與原本無異
                                              書  記  官
中      華      民      國     九十     年      四      月    二十五    日


司法院資訊處製作；財團法人民間司法改革基金會備份。
